臺灣高等法院臺中分院民事判決　98年度建上字第99號
上　訴　人　　陳進興
訴訟代理人　　陳光龍律師
被 上 訴人　　台灣土地銀行股份有限公司豐農分行
法定代理人　　陳玉田
訴訟代理人　　張秀瑜律師
　　　　　　　陳大俊律師
受告知訴訟人　台中先知自救委員會
法定代理人　　謝水沙
上列當事人間請求確認工程款債權存在事件，上訴人對於中華民
國98年10月14日臺灣臺中地方法院98年建字第5號第一審判決提
起上訴，本院於100年2月15日言詞辯論終結，判決如下：
    主  文
上訴駁回。
第二審訴訟費用由上訴人負擔。
    事實及理由
甲、程序方面：
    按當事人得於訴訟繫屬中，將訴訟告知於因自己敗訴而有法
    律上利害關係之第三人。民事訴訟法第65條第1項定有明文
    。本件上訴人於原審聲請將本件訴訟告知第三人台中先知自
    救委員會（原審卷第1宗第22頁），於法尚無不合，爰予准
    許，將本件訴訟告知台中先知自救委員會。
乙、實體方面：
壹、上訴人方面：
    上訴人主張：訴外人台中先知自救委員會前於民國（下同）
    85年5月29日，與訴外人有成有限公司（以下簡稱有成公司
    ）簽訂工程承攬契約書，由有成公司承攬坐落台中縣潭子鄉
    ○○段294、295、317、318地號土地上之台中先知集合住宅
    大樓之續建工程，並約定工程合約總價為新台幣（下同）1
    億1678萬元。嗣於86年5月5日，被上訴人之豐農分行（前豐
    原市農會，因營業由被上訴人概括承受，改為被上訴人之豐
    原分行），就系爭台中先知大樓續建之付款事宜，與台中先
    知自救委員會簽訂協議書（以下稱系爭協議書），約定被上
    訴人應付予台中先知自救委員會之價款，抵付訴外人鴻寶公
    司所欠被上訴人土地貸款5億元外，被上訴人另應支付台中
    先知自救委員會1億6700萬元，並由台中先知自救委員會受
    領後，以支付大樓營建工程款、保存登記及一切事務處理必
    要費用。被上訴人又於86年10月16日與台中先知自救委員會
    簽訂補充協議書，其中載明「甲乙雙方約定，依86年5月5日
    所定協議書，被上訴人應付台中先知自救委員會之第3期款
    3,000萬元，待被上訴人與鴻寶公司、陳進興間，於台灣台
    中地方法院86年度重訴字第399號撤銷和解行為訴訟事件全
    部勝訴確定，支付台中先知自救委員會。」，而台灣台中地
    方法院86年度重訴字第399號撤銷和解行為訴訟事件，被上
    訴人業於92年9月4日全部勝訴確定在案，惟被上訴人迄尚未
    給付3,000萬元予台中先知自救委員會。嗣上訴人因系爭工
    程對台中先知自救委員會有尾款829萬7679元未獲清償，對
    台中先知自救委員會已取得執行名義，並聲請強制執行（執
    行名義內容：為台中先知自救委員會應給付上訴人829萬767
    9元，及自96年12月12日起，至清償日止，按年息百分之五
    計算之利息），案經原審法院執行處於97年12月1日以97年
    執秋字第95462號執行命令，禁止債務人台中先知自救委員
    會收取對被上訴人之「有關台中先知集合住宅3,000萬元整
    工程尾款債權」。詎被上訴人於收受上開執行命令後，略以
    台中先知自救委員會對被上訴人之有關台中先知集合住宅3,
    000萬元工程尾款債權，另由台中先知自救委員會之其他債
    權人有成有限公司訴請給付工程款，該訴訟業經最高法院97
    年度台上字第1723號判決，發回台灣高等法院台中分院97年
    度建上更(一)字第50號更新審理中（嗣已確定），目前並無
    工程款債權可供執行等語聲明異議。然查，台灣高等法院台
    中分院97年度建上更(一)字第50號案件係台中先知自救委員
    會、有成有限公司及被上訴人三者間之法律關係，要與本件
    上訴人之請求權行使及強制執行之進行無關，被上訴人自不
    得謂本件上訴人之請求權行使及強制執行進行，應以被上訴
    人與台中先知自救委員會，及其他債權人間之法律關係或訴
    訟案件確定，或有無現實支付能力而認定是否開始進行。又
    債權人行使代位權僅債務人怠於行使其權利為要件，不以債
    務人無資力為必要，且債權人代位行使債務人對第三人之請
    求權，得為代位受償，最高法院43年台上字第243號判例參
    照。是本件上訴人既對債務人台中先知自救委員會有工程款
    829萬7679元及利息等債權，債務人台中先知自救委員會復
    怠於行使對被上訴人有關台中先知集合住宅3,000萬元工程
    尾款債權，為此上訴人自得依法代位行使債務人對被上訴人
    （即第三人）之請求權，並請求代位受領等語。
貳、被上訴人方面
    被上訴人則以下列情詞置辯：
一、上訴人提起本件訴訟代位行使台中先知自救委員會對被上訴
    人之系爭權利，已由訴外人有成有限公司代位債務人台中先
    知自救委員會對被上訴人提起訴訟，現仍繫屬台灣高等法院
    台中分院審理中（97年度建上更(一)字第50號）。基上上訴
    人於前開訴訟事件繫屬中，復提起本件訴訟代位行使同一當
    事人即台中先知自救委員會對於被上訴人之同一系爭權利，
    自屬違反上開民事訴訟法關於一事不再理之規定，應予駁回
    ，合先敘明。
二、又代位訴訟之上訴人須有民法上之代位權，始得提起代位訴
    訟。且民法第242條規定之代位權，係指債務人怠於行使其
    權利時，債權人為保全其債權。始得以自己之名義代位行使
    債務人之權利。惟本件上訴人之債務人即台中先知自救委員
    會對於被上訴人之系爭權利，業由訴外人有成有限公司代位
    債務人台中先知自救委員會對被上訴人提起訴訟，已如前述
    ，準此，上訴人提起本件訴訟之際，上訴人之債務人台中先
    知自救委員會並未怠於行使其對被上訴人之權利，上訴人並
    未取得民法第242條規定得以自己之名義代位台中先知自救
    委員會提起本件訴訟之權利，本件代位訴訟要件尚有欠缺，
    應非合法。
三、依系爭協議書之旨，上訴人豐原分行之前身即豐原市農會乃
    以受讓台中先知集合住宅大樓地面層以上建物、地下一層商
    場、下二層29個平面車位及湯紹洪名下之土地持分全部及平
    面停車位（以上為未出售部分之產權）及承購戶按原買賣價
    格加付20萬元，並向豐原市農會申辦抵押貸款完成之房、地
    買賣價金債權（以上為已出售予承購戶之債權）作為抵償原
    來5億元貸款債務及再支付後期工程款1億6700萬元之對價。
    今因該57戶承購戶並未依協議書之意旨，完成申辦貸款用以
    支付買賣價金。豐原市農會自得拒絕自己之給付義務。前開
    86年10月16日所立之補充協議書，僅係補充付款條件，但未
    取消或改變上述對價關係，被上訴人在未受領該57戶承購戶
    申貸繳納之買賣價款前，自得行使同時履行抗辯權拒絕給付
    系爭款項。
四、再則，豐原市農會與台中先知自救委員會於86年5月5日簽定
    之協議書，豐原市農會同意抵償5億元貸款債務暨支付後續1
    億6700萬元工程費用，乃以受讓台中先知集合住宅大樓地面
    層以上建物、地下一層商場、下二層29個平面車位及湯紹洪
    名下之土地持分及鴻寶建設公司前已出售於承購戶者。由承
    購者按原買賣價格加付20萬元，並向豐原市農會申辦抵押貸
    款完成，由台中先知自救委員會將房地產權過戶並點交該承
    購戶為其對價。詎訴外人謝明長等57戶承購戶，並未依上開
    協議向豐原市農會申辦貸款用以支付其等買賣房地之價金，
    台中先知自救委員會卻逕將57戶房屋所有權移轉予各該57戶
    承購戶，致豐原市農會受有喪失原應受讓之57戶房屋、土地
    產權之損害或受有未能受領該57戶承購戶應按上開約定支付
    買賣價金之損害，且係因可歸責於台中先知自救委員會違反
    上開協議之行為所致，台中先知自救委員會自應就其違反協
    議之行為對豐原市農會負債務不履行損害賠償責任。被上訴
    人因前揭債務不履行損害之金額為：依據86年5月5日協議
    書第1條但書之約定，該57戶承購戶應向豐原市農會申辦貸
    款用以支付渠等承購房屋、土地之買賣價金，並曾依此申貸
    金額簽發本票交付豐原市農會，以上申貸金額共計1億3306
    萬6000元。惟台中先知自救委員會違約先將渠等承購之房屋
    登記予該承購戶所有，該57戶承購戶均未向豐原市農會申貸
    上述金額用以支付渠等購買房屋及土地之買賣價金，致豐原
    市農會受有未能受領上述買賣價金之損害共計1億3306萬600
    0元。退步言，如以台中先知自救委員會違約登記予承購
    戶所有之57戶房屋及土地持分之財產上價值而言，每戶按15
    0萬元計算，豐原市農會亦受有8,550萬元之損害。綜上所述
    ，豐原市農會因台中先知自救委員會債務不履行所生之損害
    ，至少已超過3,000萬元以上，自得由被上訴人主張以此損
    害賠償債權與系爭債權相互抵銷。
參、原審經審酌兩造所提出之攻擊防禦方法後，認上訴人本於給
    付工程款法律關係、及民法第242條代位權之規定，請求被
    上訴人應給付先知自救委員會3,000萬元中之8,297,679元及
    自96年12月12日起，至清償日止，按年息百分之五計算之利
    息之範圍內，並由其代位受領，為無理由，而駁回上訴人之
    訴及其假執行之聲請。上訴人不服第一審判決提起上訴，於
    本院上訴聲明為：原判決應予廢棄。上開廢棄部份，被
    上訴人於應給付其債權人台中先知自救委員會，有關台中先
    知集合住宅3,000萬工程尾款中，於8,297,679元及自96年12
    月12日起，至清償之日止，按年息百分之五計算利息之範圍
    內，應由上訴人代為受領。第一、二審訴訟費用均由被上
    訴人負擔。被上訴人於本院答辯聲明為：請求駁回上訴。
    第二審訴訟費用由上訴人負擔。如受不利判決願供擔保
    請准免為假執行。
肆、兩造不爭執之事實，本院自得採為判決之基礎（原審卷第2
    宗第150頁背面至151頁）：
一、訴外人台中先知自救委員會確於85年5月29日，與訴外人有
    成有限公司簽定工程承攬契約書，由有成有限公司承建坐落
    於台中縣潭子鄉○○段294、295、317、318地號土地上之台
    中先知集合住宅大樓之續建工程，並約定工程合約總價為
    116,780,000元。
二、被上訴人臺灣土地銀行豐農分行（前豐原市農會）與台中先
    知自救委員會確於86年5月5日，就本件系爭台中先知大樓續
    建之付款事宜簽定協議書，約定被上訴人應付予台中先知自
    救委員會之價款，抵付訴外人鴻寶公司所欠被上訴人土地貸
    款5億元外，被上訴人應支付台中先知自救委員會167,000,0
    00元，並由台中先知自救委員會受領後，以支付大樓營建工
    程款、保存登記及一切事務處理必要費用。
三、被上訴人與台中先知自救委員會確於86年10月16日，簽定補
    充協議書，其中載明「甲乙雙方約定，依86年5月5日所定協
    議書，被上訴人台灣土地銀行應付給台中先知自救委員會之
    第3期款3,000萬元，待被上訴人台灣土地銀行與鴻寶公司、
    陳進興間，於台灣臺中地方法院86年重訴字第399號撤銷和
    解行為訴訟事件全部勝訴確定，支付台中先知自救委員會」
    。
四、台灣臺中地方法院86年重訴字第399號撤銷和解行為訴訟事
    件，被上訴人已於92年9月4日全部勝訴確定在案，惟被上訴
    人尚未給付3,000萬元予台中先知自救委員會。
五、本件上訴人對於台中先知自救委員會之承攬工程款有8,297,
    679元及自96年12月12日起至清償日止，按年息百分之五計
    算之利息債權存在。
伍、得心證之理由
    本件上訴人主張其為訴外人台中先知自救委員會之債權人，
    對台中先知自救委員會有債權8,297,679元及自96年12月12
    日起至清償日止，按年息百分之五計算之利息債權存在，而
    台中先知自救委員會對被上訴人有債權3,000萬元卻怠於行
    使，上訴人乃代位台中先知自救委員會訴請被上訴人給付台
    中先知自救委員會8,297,679元及自96年12月12日起至清償
    日止，按年息百分之五計算之利息，並由上訴人代為受領等
    語，惟上訴人之主張業為被上訴人所否認，並以前詞置辯，
    經查：
一、本件上訴人之起訴是否違反一事不再理之原則？
    按債務人怠於行使其權利時，債權人因保全債權，得以自己
    之名義，行使其權利。但專屬於債務人本身者，不在此限。
    民法第242條定有明文。依上開規定，代位權者，乃債權人
    為保全其債權，得以自己之名義，行使債務人權利之權利。
    性質上為基於債之效力而發生之實體上權利，其內容則在於
    行使債務人之權利。又債權人行使代位權，對於第三人提起
    訴訟而受判決時，其裁判效力是否及於債務人或其他債權人
    ，本應視情形而定，如債務人或其他債權人參加訴訟時，依
    民事訴訟法第63條規定：參加人不得主張本訴裁判不當，為
    該裁判效力所及；惟其他債權人未參加訴訟時，如債權人因
    該訴訟不合法而被駁回，對其他債權人不生影響；又如債權
    人係因代位權要件欠缺之訴訟無理由而被駁回，除未怠於行
    使權利者外，對債務人生效，對於其他債權人不生效力（因
    代位權是否成立，應就各債權人之個別情況判斷）；如債權
    人之起訴係因債務人對於第三人無權利而被駁回，或債權人
    取得勝訴判決，則債務人及其他債權人均應為該判決效力所
    及。蓋此時債務人之權利已受實體裁判，自不宜再受實體之
    裁判。同理以債務人未怠於行使權利為理由之判決，亦應為
    同一解釋。本件被上訴人雖稱債務人台中先知自救委員會對
    於被上訴人有關台中先知合住宅3,000萬元工程尾款之系爭
    權利，已由訴外人即債務人之其他債權人有成有限公司，代
    位債務人而向被上訴人提起訴訟，即本院97年度建上更(一)
    字第50號案件，上訴人之本件起訴有違一事不再理之原則，
    起訴不合法云云，然上訴人所提出本件訴訟代位行使之當事
    人，雖同為債務人台中先知自救委員會，對於第三人（被上
    訴人）之同一系爭權利，但二件訴訟之當事人原告，一為有
    成有限公司、一為本件上訴人，兩者並不相同，且上訴人並
    未參加前開本院97年度建上更(一)字第50號民事訴訟，又有
    成有限公司對被上訴人所提之訴訟，因被上訴人行使同時履
    行抗辯權，業經敗訴判決確定，有被上訴人所提出之本院97
    年度建上更（一）字第50號民事判決一份在卷可稽（原審卷
    第2宗第78至87頁），並經本院依職權調閱上開卷宗查明無
    訛，則有成有限公司對被上訴人提出之訴訟，上訴人既未參
    加，且該判決亦非債權人勝訴，亦非以台中先知自救委員會
    對被上訴人無債權而駁回，依前述，前開本院97年度建上更
    (一)字第50號民事訴訟判決，對上訴人並無既判力，上訴人
    仍得本於債權人之身分，提起本件代位訴訟，程序上，並無
    一事不再理之適用，被上訴人抗辯上訴人提起本件訟，有一
    事不再理之適用，起訴不合法云云，尚難遽採，合先敘明。
二、台中先知自救委員是否有怠於行使系爭權利之情形？
    依前述民法第242條規定，代位訴訟之提起必須符合1.債權
    債務關係存在，即債權人與被代位之債務人間債權債務關係
    存在；2.債務人怠於行使權利，即指債務人可行使權利而不
    行使；如債務人已行使權利，縱行使之方法不當或結果不利
    ，債權人亦無代位行使之必要。如債務人因行使權利而涉訟
    ，債權人即不得代位起訴，惟僅得參加訴訟。3.須債權人有
    保全債權之必要：一般債權，債務人無資力；特定物債權，
    如損害賠償仍以債務人無資力為限；若請求給付特定物則不
    必以無資力為必要；4.須債務人已負遲延責任。本件上訴人
    為債務人台中先知自救委員會之債權人，台中先知自救委員
    會對上訴人之債權遲未給付，上訴人對台中先知自救委員已
    取得執行名義，強制執行中，已如前述，是上訴人對台中先
    知自救委員有債權，且台中先知自救委員已陷遲延給付中，
    自堪認定；而被上訴人依約對台中先知自救委員會負有支付
    3,000萬元工程款之義務，被上訴人未為給付，台中先知自
    救委員就前開被上訴人應為給付之3,000萬元工程款權利，
    有對被上訴人行使一節，復未見被上訴人舉證證明，雖被上
    訴人陳稱：台中先知自救委員對被上訴人之系爭權利，業由
    訴外人有成有限公司另訴主張中云云，然姑不論訴外人有成
    有限公司所另案提起之代位訴訟已敗訴確定如上述，且台中
    先知自救委員會對被上訴人之系爭3,000萬元工程款權利，
    既曾由台中先知自救委員之其他債權人提起代位訴訟主張，
    且非因台中先知自救委員未怠於行使權利而敗訴確定，更明
    台中先知自救委員就其對被上訴人之系爭3,000萬元工程款
    權利怠於行使中，否則焉會由其他債權人提起代位訴訟主張
    ？更明台中先知自救委員會就系爭3,000萬元工程款權利確
    有怠於行使之情形，被上訴人以台中先知自救委員會之其他
    債權人提起代位訴訟主張台中先知自救委員會之權利，抗辯
    台中先知自救委員會並未怠於行使系爭權利，上訴人無提起
    代位訴訟之必要，指稱上訴人提起本件代位訴訟要件尚有欠
    缺，實無可採。
三、被上訴人可否對台中先知自救委員行使同時履行抗辯權？
（一）按因契約互負債務者，於他方當事人未為對待給付前，得
      拒絕自己之給付。民法第264條第1項前段，定有明文。
（二）本件台中先知自救委員會為處理並完成系爭建物之續建工
      程、及鴻寶公司前向土地銀行貸款事宜，台中先知自救委
      員會與豐原市農會於86年5月5日就系爭台中先知大樓續建
      之付款事宜簽定協議書。有86年5月5日系爭協議書在卷可
      稽（原審卷第1宗第62至69頁），其第1條約定：台中先知
      自救委員會同意將大樓地面層以上建物、地下一層商場、
      下二層29個平面車位、及湯紹洪名下之土地持分全部讓與
      予豐原市農會。但鴻寶公司前已出售於承購戶者，由承購
      者按原買賣價格附加20萬元，並向豐原市農會申辦抵押貸
      款完成，由台中先知自救委員會將房地產權過戶並點交於
      該承購戶。第2條約定：豐原市農會應付予台中先知自救
      委員會之價款，抵付訴外人鴻寶公司所欠農會土地貸款外
      ，農會應支付台中先知自救委員會167,000,000元，並由
      台中先知自救委員會受領後以支付大樓營建工程款、保存
      登記及一切事務處理必要費用。付款條件為：台中縣豐
      原市農會應於本協議書經其理事會議通過並經台中縣政府
      備查後，於台中先知自救委員會將所讓與房地所需用印文
      件資料交付前台中縣豐原市農會所指定之代書時，即支付
      台中先知自救委員會4,500萬元。台中先知自救委員會
      所讓與台中縣豐原市農會之房地完成過戶、大樓保存登記
      完成及大樓各衛浴設備完成時，台中縣豐原市農會應即支
      付台中先知自救委員會9,200萬元，並扣除承購戶所繳交
      台中先知自救委員會2,620萬元。台中先知自救委員會
      將所讓售台中縣豐原市農會之房地全數點交於台中縣豐原
      市農會驗收時，台中縣豐原市農會應支付台中先知自救委
      員會3,000萬元。雙方嗣又於86年10月16日簽訂補充協議
      書（原審卷第1宗第97至100頁），於第3條約定「甲乙雙
      方約定，依86年5月5日所定協議書，台中縣豐原市農會應
      付給台中先知自救委員會之第3期款3,000萬元，待台中縣
      豐原市農會與鴻寶公司、陳進興間於台灣臺中地方法院86
      年重訴字第399號撤銷和解行為訴訟事件全部勝訴確定，
      支付台中先知自救委員會」。
（三）被上訴人就上開項之付款均已履行完畢；又原審法院
      86年重訴字第399號撤銷和解行為訴訟事件，被上訴人已
      於92年9月4日全部勝訴確定在案，惟被上訴人迄今尚未給
      付上開項3,000萬元予先知自救委員會等情，為兩造所
      不爭（原審卷第2宗第150頁），已如上述。而查：被上訴
      人未給付該3,000萬元，係因雙方於86年5月5日，簽訂該
      協議書時，約定由土地銀行取得系爭不動產全部產權，但
      因鴻寶公司前已將其中57戶出售，故雙方乃於第1條但書
      中約定，台中先知自救委員會須負責將已出售之部分，由
      承購者按原買賣價格附加20萬元，並向被上訴人辦理抵押
      權設定，於貸款完成後，以貸款所得支付其等所承購之土
      地暨房屋之買賣價金後，該57戶始能取得產權，而該57戶
      承購戶於當時亦簽發應貸款金額之本票、及借據交付予土
      地銀行，有土地銀行提出之該承購戶明細表、及承購戶簽
      發之本票及借據影本等件在卷可稽（原審卷第1宗第70頁
      、原審卷第1宗第158至212頁），惟該57戶承購戶事後確
      未向被上訴人辦理抵押貸款一節，亦為上訴人所始終未爭
      執，堪認台中先知自救委員會並未依約履行上開約定，致
      被上訴人未能取得該57戶抵押貸款款項，而產權亦已移轉
      登記予該57戶承購戶，被上訴人確受有該部分房地經濟利
      益之損失，則依協議書上開之付款條件，台中先知自救
      委員會未能將所讓售予被上訴人之房、地，全數點交予被
      上訴人驗收，即不符合該3,000萬元付款之條件，此係可
      歸責於台中先知自救委員會之事由，則被上訴人自無給付
      第3期3,000萬元款項之義務，依上開付款之約定，先知自
      救委員會已不得向被上訴人請求給付該3,000萬元。被上
      訴人以台中先知自救委員會未依約使承購戶向其貸款、或
      使其取得系爭建物全部產權，致其受有上開損失，該二者
      間有對價關係，其自得行使同時履行抗辯權，拒絕給付該
      3,000萬元，即洵屬有據。
（四）上訴人雖主張系爭協議書第一條雖係約定建物全部讓與被
      上訴人，然本條仍有但書之規定，而但書之規定內容為「
      鴻寶公司前已出售於承購戶者由承購者由原買賣價格加付
      貳拾萬元整並向乙方申辦抵押貸款完成由甲方將房地產權
      過戶並點交於該承購戶。」，而此但書係規定應由「甲方
      將房地產權過戶並點交於該承購戶。」，並非過戶並點交
      予豐原市農會，故依此協議書第一條全文意旨觀之，台中
      先知自救委員會讓與予豐原市農會之房地，係指第一條前
      段之房地扣除但書所記載之房地後所剩餘之房地，故系爭
      協議書第二條約定(二)「甲方所讓與乙方之房地完成過戶」
      與(三)「甲方將所讓售乙方，房地全數點交於乙方驗收完成
      時」所指之房地，亦應作同一解釋，即係指第一條前段之
      房地扣除第一條但書以後之房地，而台中先知自救委員會
      業已將第一條前段之房地扣除第一條但書以後之房地點交
      予豐原市農會，豐原市農會自應依協議書第二條(三)之規定
      ，支付台中先知自救委員會參仟萬元，協議書第五條之內
      容，除台中先知自救委員會之通知承購戶約定外，實為承
      購戶與豐原市農會間之買賣協議內容，已與台中先知自救
      委員會無關云云。然查被上訴人經由系爭協議書，本應取
      得系爭不動產之全部產權，只因原有57戶向鴻寶公司承購
      ，故被上訴人同意在57個承購戶向被上訴人辦妥貸款，並
      以貸款所得支付其等所承購之土地暨房屋之買賣價金後，
      被上訴人始放棄57戶之產權，並由該57戶取得產權，此由
      系爭議書第五條（二）約定「若承購戶逾限仍未辦妥前皆
      有關手續時，即將該房屋所有權移轉登記於被上訴人名義
      。」至明，是在承購戶未依限期向被上訴人辦妥抵押貸款
      時，被上訴人自應將相關之房地移轉登記於被上訴人名下
      ，此即被上訴人依系爭協議書所負之對待給付義務，斷非
      如上訴人所主張依系爭協議書所定，台中先知自救委員僅
      有通知承購戶向被上訴人辦理貸款義務，其對待給付不包
      含承購戶部分，承購戶與豐原市農會間之法律關係，係另
      行約定於該協議書第五條，與台中先知自救委員會無涉云
      云，尚非有據。
（五）上訴人另主張：被上訴人已將台中先知自救委員會於86年
      5月5日協議書所承諾，應將系爭57戶承購戶辦理貸款給付
      房屋價金予被上訴人之權利，以不良債權公開標售予台灣
      歐力士股份有限公司，並於96年3月14日，簽訂不良債權
      買賣契約在案，故不得再行使同時履行抗辯權云云，經查
      上訴人所主張被上訴人已將對57個已承購戶債權讓與之事
      實，業據上訴人提出土地登記申請書一份為證（原審卷第
      2宗第8至11頁），且該土地登記申請書內有訴外人即受託
      人中國信託商業銀行與訴外人即委託人林貴仁、黑龍江建
      設有限公司之金錢暨金錢債權與擔保物權信託契約書（原
      審卷第2宗第12至24頁），而該契約書中又附有訴外人新
      興資產管理股份有限公司與林貴仁、黑龍江建設有限公司
      債權買賣契約書（原審卷第2宗第25至30頁），且該債權
      買賣契約書附件所示之債權包含系爭57戶承購戶之價金債
      權，有系爭57戶承購戶所簽發之本票為債權文件，並經本
      院向新興資產管理股份有限公司查明無訛，有新興資產管
      理股份有限公司函覆及其所附之本票影本68份、同意和解
      意願書影本30份在卷可稽（本院卷第1宗第69至257頁），
      堪認上訴人主張被上訴人已將對57戶承購戶之債權出售一
      節，應非無據；雖被上訴人辯稱：其未出售系爭債權，可
      能係誤載云云（原審卷第2宗第151頁），惟被上訴人就其
      原本持有系爭57戶承購戶所簽發之本票，已不在被上訴人
      手中一節，復未爭執（原審卷第2宗第150頁背面），更明
      被上訴人確將57戶承購戶所簽發之本票一併交付債權買受
      人無誤。惟被上訴人雖將57戶承購戶所簽發之本票交付訴
      外人，然該57戶承購戶最終並未向被上訴人辦妥抵押貸款
      手續，被上訴人亦未撥款入該57戶之帳戶以供給付予被上
      訴人一情既為兩造所不爭執，則被上訴人對該57戶並未取
      得借款債權，而57戶承購戶所簽發之本票係為供擔保借款
      債務而簽發，被上訴人既未曾交付借款予57戶承購戶，自
      無從對該57戶承購戶取得借款返還請求權或本票債權，是
      以被上訴人所辯上訴人所主張不良資產之讓與標的中，並
      不包括對57戶承購戶之借款返還請求權在內一情（本院卷
      第2宗第5頁背面），應可採信。況本件被上訴人所用以行
      使同時履行抗辯權者，乃係台中先知自救委員依系爭協議
      書對被上訴人之對待給付義務，該給付內容係台中先知自
      救委員會須負責將已出售之57戶部分，由承購者按原買賣
      價格附加20萬元，並向被上訴人辦理抵押權設定，於貸款
      完成後，以貸款所得支付其等所承購之土地暨房屋之買賣
      價金予被上訴人，此義務乃針對台中先知自救委員而來，
      與被上訴人是否對57戶承購戶是否有債權無涉，是以縱被
      上訴人將對57戶承購戶之本票債權讓與他人，亦無礙被上
      訴人同時履行抗辯權之行使，是上訴人主張被上訴人不得
      行使同時履行抗辯權，自無可採。
（六）末以本件上訴人所主張關於被上訴人不得行使同時履行抗
      辯權部分，於訴外人有成有限公司對被上訴人所提起之代
      位訴訟中，兩造對此重要爭點已為充分之攻防，並經原審
      法院及本院97年度建上更（一）字第50號民事案件本於當
      事人辯論之結果而為判斷，並認定被上訴人行使同時履行
      抗辯權有理由，而判決上訴人敗訴確定，附此敘明。
四、綜上，上訴人提起本件之訴，係以台中先知自救委員會對上
    訴人負有債務，且先知自救委員會對被上訴人有上開3,000
    萬元債權，因先知自救委員會怠於向被上訴人請求，依民法
    第242條債權人代位請求權規定，其得訴請被上訴人將應給
    付先知自救委員會3,000萬元中之8,297,679元及自96年12月
    12日起至清償日止，按年息百分之五計算之利息，並由其代
    為受領云云。按債務人怠於行使其權利時，債權人因保全債
    權，得以自己之名義，行使其權利。民法第242條前段固有
    明文。惟代位權係債權人為保全其債權之目的，由債權人以
    自己之名義，代行債務人權利之權利。是代位者與被代位者
    間，須具有債權債務關係之存在，即須基於私法上之債權，
    始得行使之，否則即無行使代位權之可言；又債務人怠於行
    使其權利時，債權人因保全債權，得以自己之名義，行使其
    權利之先決條件，須債務人確有此權利，且在可以行使之狀
    態，始有債權人代位行使可言（最高法院49年台上字第1274
    號判例、65年台上字第381號判例、91年台上字第1452號判
    決要旨參照）。按台中先知自救委員會對被上訴人之系爭
    3,000萬元工程款之請求權，已因台中先知自救委員會上開
    事由之違約，經被上訴人行使同時履行抗辯權而拒絕給付，
    台中先知自救委員會尚不得向被上訴人請求給付該3,000萬
    元已如前述，足見台中先知自救委員會對被上訴人該3,000
    萬元債權，已處於不能行使之狀態，則上訴人以台中先知自
    救委員會尚積欠其工程款，及本於民法第242條債權人代位
    請求權規定，訴請被上訴人應給付台中先知自救委員會3,00
    0萬元中之8,297,679元及自96年12月12日起至清償日止，按
    年息百分之五計算之利息，並由其代位受領，即無理由，應
    予駁回。
五、至於被上訴人另抗辯：縱使其對台中先知自救委員會有先給
    付該3,000萬元之義務，因先知自救委員會上開違約行為，
    致其受有該57戶承購戶未向其貸款，用以給付該等戶數之買
    賣價金，依該57戶承購戶上開簽發之本票、及收據金額計1
    億3306萬6000元，其如退步以每戶80萬元至100萬元請求，
    至少亦受有8,550萬元之損害，而抗辯其得以對台中先知自
    救委員會此項債務不履行損害賠償債權，與該3,000萬元債
    務相抵銷等語，惟上訴人本件之請求，本無理由，不應准許
    已如上述，本院即無庸審究被上訴人上開抵銷部分之抗辯，
    附此敘明。
陸、綜上所述，上訴人本於給付工程款法律關係、及民法第242
    條代位權之規定，請求被上訴人應給付先知自救委員會3,00
    0萬元中之8,297,679元及自96年12月12日起，至清償日止，
    按年息百分之五計算之利息之範圍內，並由其代位受領，為
    不足採，被上訴人抗辯尚屬可信。原審為上訴人敗訴之判決
    ，及駁回其假執行之聲請，並無不合。上訴意旨指摘原判決
    不當，求予廢棄改判，為無理由，應予駁回。
柒、本案事實已臻明確，兩造其餘攻擊防禦方法，不足以影響本
    判決結果，爰不一一論述，併此敘明。
據上論結，本件上訴為無理由，依民事訴訟法第449條第1項、第
78條，判決如主文。
中    華    民    國   100    年    3     月    1     日
                民事第二庭    審判長法  官  邱森樟
                                    法  官  翁芳靜
                                    法  官  蔡秉宸
以上正本係照原本作成。
如對本判決上訴，須於收受判決送達後20日內向本院提出上訴書
狀，其未表明上訴理由者，應於提出上訴後20日內向本院提出上
訴理由書（須按他造人數附具繕本）。
上訴時應提出委任律師為訴訟代理人之委任狀。具有民事訴訟法
第466條之1第1項但書或第2項之情形為訴訟代理人者，另應附具
律師及格證書及釋明委任人與受任人有該條項所定關係之釋明文
書影本。如委任律師提起上訴者，應一併繳納上訴審裁判費。
                                    書記官  紀美鈺
中    華    民    國   100    年    3     月    2     日
                                                      Ｓ